【裁判字號】    98,交聲,1047
【裁判日期】    980527
【裁判案由】    聲明異議
【裁判全文】
臺灣臺中地方法院交通事件裁定        98年度交聲字第1047號
原處分機關  交通部公路總局臺中區監理所
異  議  人  甲○○
即受處分人
上列受處分人因違反道路交通管理處罰條例案件，對於交通部公
路總局臺中區監理所九十八年三月十日所為之處分（中監違字第
裁六○─ＧＥ0000000號裁決書），聲明異議，本院裁定
如下：
    主  文
原處分關於裁處受處分人甲○○罰鍰逾新臺幣玖仟伍佰元部分撤
銷。
上開撤銷部分，甲○○不罰。
其餘異議駁回。
    理  由
一、原處分旨略以：異議人即受處分人甲○○於民國九十七年一
    月三十日一時十分許，駕駛車牌號碼：8632－SH號自用一般
    小客車，在臺中市○○○路處，因「汽車駕駛人酒精濃度超
    過規定標準○點五五ＭＧ／Ｌ以上」違規，遂依道路交通管
    理處罰條例第三十五條第一項第一款規定，對受處分人裁處
    罰鍰新臺幣（下同）四萬九千五百元，並吊扣駕駛執照十二
    個月，並施以道路安全講習等語。
二、異議意旨略以：異議人酒醉駕駛之行為業經臺灣臺中地方法
    院檢察署檢察官為緩起訴處分，並捐款四萬元，監理機關又
    對異議人裁處罰鍰四萬九千五百元，有違行政罰法第二十六
    條一事不二罰之規定意旨，爰依法聲明異議，請求撤銷罰鍰
    四萬九千五百元部分等語。
三、經查：
（一）按「汽車駕駛人，駕駛汽車經測試檢定有下列情形之一者
      ，處新臺幣一萬五千元以上六萬元以下罰鍰，並當場移置
      保管該汽車及吊扣其駕駛執照一年；因而肇事致人受傷者
      ，並吊扣其駕駛執照二年；致人重傷或死亡者，吊銷其駕
      駛執照，並不得再考領：（一）酒精濃度超過規定標準。
      」；又「汽車駕駛人有下列情形之一者，不得駕車：（二
      ）飲用酒類或其他類似物後其吐氣所含酒精濃度超過每公
      升零點二五毫克或血液中酒精濃度超過百分之零點零五以
      上。」道路交通管理處罰條例第三十五條第一項第一款、
      道路交通安全規則第一百十四條第二款分別定有明文。惟
      依九十五年二月五日施行之行政罰法第二十六條第一項規
      定：「一行為同時觸犯刑事法律及違反行政法上義務規定
      者，依刑事法律處罰之。但其行為應處以其他種類行政罰
      或得沒入之物而未經法院宣告沒收者，亦得裁處之。」此
      乃一行為同時造成刑罰法律與行政秩序罰規定發生競合適
      用之關係時，基於「一事不二罰」之法理，經由立法程序
      確立應以刑罰優先為原則，避免行為人承受過度且重複之
      處罰。此觀該條立法理由明確揭示：「一行為同時觸犯刑
      事法律及違反行政法上義務規定時，由於刑罰與行政罰同
      屬對不法行為之制裁，而刑罰之懲罰作用較強，故依刑事
      法律處罰，即足資警惕時，實無一事二罰再處行政罰之必
      要。且刑事法律處罰，由法院依法定程序為之，較符合正
      當法律程序，應予優先適用。但罰鍰以外之沒入或其他種
      類行政罰，因兼具維護公共秩序之作用，為達行政目的，
      行政機關仍得併予裁處，故為第一項但書規定。」其理益
      明。是以前揭行政罰法中刑事法律處罰優先且不再處以行
      政秩序罰之目的，既係因為行為人已接受刑罰而足資警惕
      ，且已發生懲罰之作用，即無使行為人陷於雙重處罰之不
      利益，則關於刑事法律處罰之範圍自應採取實質認定，凡
      刑事實體法或程序法中所規定客觀上剝奪行為人生命、自
      由、財產權利，主觀上亦因制裁之嚴厲性、痛苦性，其強
      度足以造成心理強制而間接達成矯正教化目的之處遇手段
      ，皆應納入其中，而不以形式上符合刑法第三十二條至第
      三十四條所定主刑及從刑種類者為限，始與前揭法律規範
      之意旨相符（臺灣高等法院臺中分院九十五年度交抗字第
      五八０、五九一號、九十六年度交抗字第二六二、二五三
      號裁定意旨參照）。次按汽車駕駛人酒精濃度超過規定標
      準，經裁判確定處以罰金低於本條例第九十二條第三項所
      訂最低罰鍰基準規定者，應依本條例裁決繳納不足最低罰
      鍰之部分，道路交通管理處罰條例第三十五條第八項定有
      明文。又緩起訴處分金既屬前揭所稱之「實質刑事法律處
      罰」，其性質上類似刑事確定裁判所處以之罰金刑，雖有
      行政罰法第二十六條第一項規定之適用，然若行為人所支
      付之緩起訴處分金，未達道路交通管理處罰條例第九十二
      條第三項所訂最低罰鍰基準規定者（按依違反道路交通管
      理事件統一裁罰基準表之規定，駕駛人駕駛小型車違反道
      路交通管理處罰條例第三十五條第一項第一款規定之規定
      ，其吐氣所含酒精濃度超過每公升零點五五毫克以上者，
      在限期內到案者，處罰鍰四萬九千五百元），依道路交通
      管理處罰條例第三十五條第八項規定，即須補繳不足最低
      額罰鍰之部分，始為適法。因此，法院僅得就行為人已依
      緩起訴處分為公益捐款部分予以撤銷，並為不罰之諭知（
      臺灣高等法院暨所屬法院九十七年法律座談會刑事類提案
      第三十九號法律問題研討結果參照）。
（二）異議人甲○○於上開時、地，駕駛前自用一般小客車，因
      「汽車駕駛人酒精濃度超過規定標準○點五五ＭＧ／Ｌ以
      上（經酒測器測得酒精濃度呼氣值為○點七三ＭＧ／Ｌ）
      」違規，為警以其違反道路交通管理處罰條例第三十五條
      第一項第一款規定，以中市警交字第ＧＥ0000000
      號舉發違反道路交通管理事件通知單當場開單告發等事實
      ，為異議人所自承，且有舉發違反道路交通管理事件通知
      單影本一紙在卷可憑。本件異議人上開酒後駕車除構成道
      路交通管理處罰條例第三十五條第一項第一款之交通違規
      事由外，亦已合於刑法第一百八十五條之三服用酒類不能
      安全駕駛動力交通工具而駕駛罪之構成要件，經臺灣臺中
      地方法院檢察署檢察官於斟酌異議人深表悔悟，態度良好
      ，認以緩起訴處分為適當，以九十七年度速偵字第五三五
      號為緩起訴處分，緩起訴期間為一年，異議人應向社團法
      人臺中縣生命協會支付四萬元，而異議人業已於九十七年
      五月三十日支付該協會四萬元，緩起訴已於九十八年三月
      五日期滿等情，有上開緩起訴處分書、臺灣臺中地方法院
      檢察署檢察官執行緩起訴處分命令通知書及社團法人臺中
      縣生命協會收據影本一紙附卷可稽。則異議人上開違反刑
      事法律禁止規範之犯罪事實既已明確，僅因檢察官採取緩
      起訴處分之替代性刑事處遇手段，未將該案逕行起訴或聲
      請簡易判決處刑，致其後適用之刑事訴訟程序有所區別，
      然就異議人負有包括支付一定金額予檢察官指定機構在內
      之義務觀察，其如未在上開指定期間內確實履行義務，依
      刑事訴訟法第二百五十三條之三第一項第三款之規定，受
      處分人將遭受撤銷緩起訴處分之不利益；反之，倘其確實
      遵守並履行各項緩起訴條件，除非合於刑事訴訟法第二百
      六十條所定情形之一，否則受處分人即無再就同一案件遭
      受刑事訴追之虞。從而，受處分人已因上開緩起訴處分而
      剝奪其財產權，主觀上前揭金錢給付義務亦具有強制性、
      懲罰性，雖不若易科罰金係以支付金錢作為自由刑之替代
      ，惟經由緩起訴處分條件之履行使其免於遭檢察官發動起
      訴程序，仍具有替代刑罰之效果，廣義而言，應屬前揭所
      稱之「實質刑事法律處罰」，而有行政罰法第二十六條第
      一項「一事不二罰」規定之適用。又法務部九十五年五月
      二十五日法律字第○九五○七○○三九三號函雖謂：行政
      罰法第二十六條第二項所稱「不起訴處分」包括「緩起訴
      處分」在內等語，惟該項乃例外得裁處行政秩序罰之補充
      規定，參諸該條文係將「不起訴處分」、「無罪」、「免
      訴」、「不受理」、「不付審理」等不能證明刑事被告犯
      罪或未曾使其實際接受刑罰之情形逐一臚列，顯然與該條
      第一項所指發生處罰競合之前提要件尚有未合，故有第二
      項仍依違反行政法上義務規定裁處之必要。而緩起訴處分
      既非不能證明行為人之犯罪事實，且有支付一定金額之實
      質處罰，自與上開行政罰法第二十六條第二項列舉之不起
      訴處分等情形迥然有別，仍無從遽為比擬而為相同之處置
      。如若不然，則刑事被告如經法院循審判程序判處罰金或
      得以易科罰金之拘役或有期徒刑，均得以援用行政罰法第
      二十六條第一項之規定，免於處以行政秩序罰之雙重不利
      益；至於藉由緩起訴處分而節省司法資源者，在基於實質
      懲罰目的而其財產權遭受剝奪之餘，卻仍需繳納一定金額
      之行政罰鍰，其結果勢必降低刑事被告接受緩起訴處分之
      意願，而反噬緩起訴處分替代繁複刑事審判程序之制度性
      機能。準此以言，行政罰法第二十六條第二項既未將緩起
      訴處分列舉其中，本於「例外規定從嚴解釋」之法理及前
      揭說明，自不能將條文中「不起訴處分」之範圍，擴及於
      性質顯不相同之「緩起訴處分」，附此敘明。而道路交通
      管理處罰條例第三十五條所規定之裁處，含有罰鍰與吊扣
      駕照之處分，二者分屬行政罰法中之裁罰，有對於過去違
      反義務行為處罰之「秩序罰」（指罰鍰），以及對於預防
      將來再犯危險之「管制罰」（指吊扣駕照）；前者對於過
      去義務違反而為秩序罰之目的，與刑事制裁酒醉駕車所欲
      達到保護交通安全之目的相同，二者既為相同之目的，則
      處以較重之刑事制裁為已足，自無重複處罰行政罰之必要
      。本件對於性質相同之金錢裁罰，已依懲罰作用較強之刑
      事法律制裁後，即無再依行政法為相同處罰之理。而受處
      分人所繳納上開具有罰金性質之處分金四萬元，未達道路
      交通管理處罰條例第三十五條第一項第一款暨違反道路交
      通管理事件統一裁罰基準表所定之最低罰鍰基準額四萬九
      千五百元，仍須補繳不足之九千五百元。是依首揭說明，
      原處分機關就行政罰之罰鍰方面，依道路交通管理處罰條
      例第三十五條第八項規定，應僅得就受處分人所繳納不足
      最低罰鍰基準額之部分即差額九千五百元裁處罰鍰。原處
      分機關漏未斟酌及此，而對受處分人裁處罰鍰四萬九千五
      百元，其中逾九千五百元部分即四萬元有違行政罰法第二
      十六條第一項前段一事不二罰之規定，自有未恰。
四、綜上所述，異議人就原處分關於裁處受處分人罰鍰逾九千五
    百元部分之異議為有理由，原處分就此部分應予撤銷，並諭
    知不罰，惟因受處分人尚有補繳九千五百元罰鍰差額之義務
    ，故原處分關於裁處異議人罰鍰未逾九千五百元部分，自無
    不當，此部分之異議為無理由。
據上論斷，應依道路交通管理處罰條例第八十七條第二項、道路
交通案件處理辦法第十九條、第二十條前段，裁定如主文。
中    華    民    國    98    年    5     月    27    日
                        交通法庭  法  官  郭書豪
以上正本證明與原本無異。
如不服本裁定，應於送達後五日內，向本院提出抗告狀。
                                  書記官  陳美虹
中    華    民    國    98    年    5     月    27    日


司法院資訊處製作；財團法人民間司法改革基金會備份。
